臺灣高等法院刑事判決　　　　　　 96年度上更(一)字第322號
上　訴　人
即　被　告　戊○○
義務辯護人　張和怡律師
上列上訴人因毒品危害防制條例等案件，不服臺灣臺北地方法院
九十二年度訴字第一六二號，中華民國九十二年九月五日第一審
判決（起訴案號：臺灣臺北地方法院檢察署九十年度偵字第二五
六七四號），提起上訴，經判決後，由最高法院發回更審，本院
判決如下：
    主  文
原判決撤銷。
戊○○販賣第二級毒品，處有期徒刑參年陸月。
扣案之大麻煙拾貳支均沒收銷燬之；販毒所得新台幣玖佰元沒收
，如全部或一部不能沒收時，以其財產抵償之；愷他命（Ketami
ne）膠囊柒拾陸顆、愷他命粉末參瓶、分裝盒陸拾參個均沒收之
。
    事  實
一、戊○○明知大麻為毒品危害防制條例所規範之第二級毒品，
    愷他命（Ketamine，俗稱Ｋ他命）屬藥事法第二十條第一款
    未經核准擅自製造之藥品係屬偽藥，均不得非法持有、販賣
    ，竟基於販賣第二級毒品大麻及偽藥愷他命營利之犯意，其
    中販賣偽藥愷他命併基於概括犯意，於民國（下同）九十年
    十二月初某日，在台北市○○街、昆明街口「爵士藍調PUB
    」，向姓名年籍不詳之成年男子，以每支大麻煙新台幣（下
    同）一百元、每顆愷他命一百八十元之價格，販入數量不詳
    之大麻煙及愷他命。嗣於九十年十二月十九、二十日左右，
    在台北市○○○路一五九號四樓「金國際旅社」四０二室租
    屋處，以每支大麻煙三百元、每顆愷他命三百元之價格，販
    賣予其室友乙○○大麻三支、愷他命一顆，販賣毒品所得九
    百元、偽藥所得三百元。再於九十年十二月二十六日晚間十
    一時三十分許，在上開「金國際旅社」四０二室租屋處，適
    甲○○向戊○○購買二顆愷他命，尚未交付之際，為警查獲
    ，並扣得戊○○所有之大麻煙十二支、愷他命膠囊七十六顆
    、愷他命粉末三瓶，及其所有供分裝愷他命之分裝盒六十三
    個。
二、案經台北市政府警察局萬華分局報告台灣台北地方法院檢察
    署檢察官偵查起訴。
    理  由
一、訊據上訴人即被告戊○○矢口否認有何非法販賣大麻煙、愷
    他命之犯行，於原審辯稱：扣案之大麻煙、愷他命等物係綽
    號「阿志」之人所有，寄放在其租屋處，當天甲○○係跟「
    阿志」約好要到其租屋處會合，「阿志」剛好不在，不是要
    向其購買愷他命，其有拿大麻煙、愷他命請乙○○施用，但
    沒有販賣營利等語，於本院前審改辯稱：扣案東西均係甲○○的，是甲○○要伊扛下責任，伊沒有販賣大麻煙及愷他命
    之行為等語；在本院審理時辯稱：「我沒有販賣。東西不是
    我的。」云云，其辯護人為其辯護稱：「證人乙○○為了免
    脫其本人的責任，其證詞不足為證。」等語。
二、本院查：
（一）證人乙○○於警、偵訊時證稱：所吸食大麻及愷他命多由
      戊○○提供，價錢大麻每支向他購買三百元，愷他命每顆
      三百元等語（偵卷第十六頁、第五四頁），於本院前審證
      稱：在被抓前約一星期，有向戊○○買過愷他命、大麻，
      大麻每支三百元，大麻買三支、愷他命一顆等語（本院上
      訴卷卷第四二頁），其在本院審理時，經辯護人詰問，仍
      證稱：「（有無向被告購買過大麻？）有。」、「（在什
      麼地方買？）在旅社買。」、「（你買幾支？用多少錢買
      的？）三百元買二支。」、「（你有無向被告買過Ｋ他命
      ？）有。」、「（在什麼地點買？）在旅社。」、「（用
      多少錢買？買幾顆？）用三百元買，買幾顆忘記了。」等
      詞。證人甲○○於警訊復供證：當日至「金國際旅社」四
      ０二室係要向戊○○購買二顆愷他命，一顆愷他命代價為
      三百元至四百元不等等語（偵卷第二十一頁），核與證人
      即與甲○○同往「金國際旅社」四０二室之林奇賢於警訊
      供稱：「當日陪甲○○至「金國際旅社」四０二室，進入
      房內時才知道甲○○是要向戊○○購買愷他命。」等語（
      偵卷第十八頁背面）相符；被告於警、偵訊時亦自陳：於
      九十年十二月二十六日晚間十一時三十分許，在其「金國
      際旅社」四０二室租屋處，甲○○欲向其購買愷他命之際
      ，為警查獲等語（偵卷第十三頁、第五一頁），上開證據
      互核相符，堪予採信。另衡諸證人乙○○與被告為室友，
      並無仇隙，應無攀誣之必要與可能，是其所陳，應可採信
      ，從而被告辯稱：只是請乙○○吃等語，無非飾卸之詞，
      不足採信。至證人乙○○於原審雖一度改稱：「警訊及偵
      查中太緊張，才會說大麻及愷他命是向戊○○買的，是向
      被告的朋友買的。」等語（原審卷第一五三頁、第一五五
      頁），惟原審經交互詰問有關販賣者之名字時，則或稱：
      「不知道」，或稱：「我今天感冒」等語（原審卷第一五
      七頁），足見其上開證詞，顯係迴護被告、規避問題之詞
      ，且與上開證據不符，不足採為有利被告之證據。
（二）又上開事實，復有當場查獲之大麻煙十二支、愷他命膠囊
      七十六顆、愷他命粉末三瓶、分裝盒六十三個扣案可證，
      經送檢驗結果，扣案之煙捲十二支均有第二級毒品大麻成
      分，扣案之白色粉末膠囊七十六顆及白色粉末三瓶均檢出
      藥物愷他命（Ｋｅｔａｍｉｎｅ）成份，亦有法務部調查
      局檢驗通知書、台北市政府警察局鑑驗通知書各一份附卷
      可稽。而被告於警詢偵訊並自承：「係以每支大麻煙一百
      元、每顆愷他命一百八十元之價格，向姓名年籍不詳之成
      年男子販入。」等語（偵卷第十三頁、第五一頁），而其
      卻以每支大麻煙三百元、每顆愷他命三百元之價格，販賣
      予乙○○，顯然獲得利潤，其有營利之意圖甚明。
（三）被告於原審雖翻異前供，改稱：「伊於警訊時因當事人不
      在，扣案物其不知道怎麼辦，一時找不到理由，才說甲○○是要來向其買愷他命，在偵查中是因為其朋友在警察局
      都已經這樣說了，其也不知道怎麼說，才會承認」云云，
      並以警訊及偵查中之供述內容不實在置辯，於本院前審審
      理時復改稱：「東西是甲○○的，是他要我扛下責任。」
      等語，在本審審理時，亦否認有前開販賣之情事，惟經核
      其前後所供相互矛盾，已難輕信，何況證人即製作被告警
      訊筆錄之警員魏道明於原審證稱：「是依照戊○○陳述據
      實記載」等語（原審卷第五一頁）；且販賣第二級毒品及
      偽藥之罪刑甚重，此乃眾所週知之事，被告於接受警方訊
      問及檢察官偵訊時，其為已逾二十三歲之成年人，若無其
      事，豈會作不利於己之不實自白？被告於原審、本院前審
      及本審審理中所為不同之辯解，其憑信性，已然欠缺，益
      顯其事後卸責之情，是其所辯，即難採信。
（四）至證人甲○○於原審雖改稱：「當天有吸愷他命，警訊時
      意識有點不清，才會說要跟戊○○買，當天係與戊○○相
      約去舞廳，與『阿志』約在舞廳前要向他買票，進入屋內
      沒有先問一個男的名字，與『阿志』係以電話約在舞廳前
      要向他買票，但金國際旅社與『阿志』擦肩而過，其去時
      『阿志』就走了，然其那天不是去找『阿志』，不知道『
      阿志』也在金國際旅社。」等語（原審卷第一二二頁至一
      三四頁），甲○○在本院審理時雖復證稱：伊當天係要去
      找一位「阿文」之人，並非要向戊○○買Ｋ他命及大麻云
      云（本院九十六年七月四日審理筆錄），證人林奇賢於原
      審證稱：「甲○○當天並沒有說要至『金國際旅社』四０
      二室買愷他命，甲○○進去前有先問一個男生的名字，問
      他在不在，那女的說不在，就開門讓其等進去，警訊時是
      甲○○叫其那麼說的，大家口供寫一樣就可以走了。」等
      語（原審卷第五五至六三頁），惟經核上開二位證人之證
      詞，已然不符，且與證人乙○○所證：「二個男的（按指
      甲○○、林奇賢）在外面敲門，戊○○就開門讓他們進來
      ，他們要找戊○○，甲○○、林奇賢來之前沒有其他人來
      過。」等語（原審卷第一六十頁、第一六三頁），顯不相
      符，更與被告於本院前審所辯：是甲○○要伊扛責任等語
      ，又不符合，顯然上開證人之前開證詞，僅係欲附和被告
      所辯：「東西是阿志的及並未販賣Ｋ他命及大麻」之辯解
      而為迴護之詞，是應無足採。
（五）證人丁○○在本院前審理時固證稱：「九十二年九月戊○○生日，我與甲○○、乙○○、阿牛、嘉欣在KTV為她慶
      生，甲○○有說他會出來解決事情，因為我們知道東西是
      他的。」等語（本院上訴卷第六一、六二頁），證人即被
      告男友兼室友丙○○證稱：「我外號阿弟，在KTV為被告
      慶生時，丁○○跟甲○○說如果被告真的有事，要怎麼辦
      ，甲○○說，如果被告真的有事，他就出來扛。當天乙○○沒去。」等語（本院上訴卷第七九、八十頁），經查，
      證人丁○○是指乙○○在場，並未指丙○○在場，而證人
      丙○○卻指乙○○不在場，其二人所述基本事實，已然相
      反，難予遽信；況查，依上開二位證人之證詞，亦不能證
      被告確無上開販賣毒品之犯行。至本審審理時，被告再聲
      請傳喚證人丙○○，經交互詰問，雖證稱（以下為辯護人
      問）：「（九十二年的時候你們有無幫被告慶生？）有。
      」、「（當天有無談到被告官司的事情？有。」、「（你
      當天聽到被告說什麼？）當天被告在哭，珍妮佛（即被告
      ）與甲○○吵架，甲○○說戊○○如果出事的話，他會出
      來扛。」、「（他們講的出事你知道是什麼事嗎？）指毒
      品案件，是本件案件。」、「（你何時認識戊○○？）原
      審開審的前一年，他跟我們租房子。」、「（九十二年幫
      被告慶生時，在場有何人？）丁○○、嘉新、甲○○、小
      蓉等有很多人。」、「（乙○○有無去？）沒有，我不認
      識她。」、「當天你聽到談毒品的事情，你知道毒品是誰
      的嗎？）甲○○的，甲○○常來我們家。」、「（你聽到
      甲○○有承認Ｋ他命是他的嗎？）有，他有承認過，很多
      人都知道。」等語（本審卷九十六年七月四日審理筆錄）
      ，惟按證人丙○○係被告之男友兼室友，其二人之關係非
      比尋常，再者，證人丁○○亦為被告之「好姊妹」，其在
      本審審理時既未供證在被告慶生時丙○○亦在場，則證人
      丙○○上開有利被告之供證，其真實即值得存疑；況證人
      甲○○始終否認在現場查獲之毒品為其所有，自無所謂要
      被告扛罪之事發生，是上開證人丙○○之證詞，亦無法為
      被告無罪之證明。
（六）本審審理時，被告再聲請傳喚證人丁○○及另聲請傳喚證
      楊美珠到庭作證，經辯護人詰問證人丁○○時證稱：「（
      九十二年九月的時候，你們有無幫被告在ＫＴＶ慶生？）
      我們有去，但有些人沒去。我們四個好姊妹都有去。我，
      甲○○、乙○○、嘉興、阿牛、小容、小愛，還有幾個朋
      友，名字叫不出來，不認識。」、「（你當天有無聽到被
      告說有關官司的事情？）不太清楚。那時候我有喝酒，不
      太清楚。」、「（你當天有無聽到甲○○說有關官司的事
      情？）之前這個案子，已經很久了。我們大家都知道。當
      天甲○○他沒有說。」、「（你在何種情形下，聽到甲○○說這個官司的事情？）當天甲○○沒有說。我打電話去
      ，才知道他們出事情了。甲○○是藥頭，東西我們都是跟
      他拿的。」等語；證人楊美珠證稱：「（你當天有無聽到
      被告說官司的事情？）就是旅社的事情，當場被抓。有聽
      到被告在說。」、「（你當天有無聽到甲○○說官司的事
      情？）有。」、「（內容是什麼？你聽到甲○○說什麼？
      ）他是有說叫我朋友替他說這些話，我記得甲○○叫我朋
      友先替他頂罪。因為我朋友沒有在販賣這些東西。」等詞
      （參見本審卷九十六年八月八日審判筆錄），經查：姑不
      論證人丁○○、楊美珠與被告及乙○○四人係「好姊妹」
      ，此經證人丁○○、楊美珠在本審九十六年八月八日審理
      時證陳在卷，證人丁○○、楊美珠二人在本審審理時對被
      告有利之證詞是否可採，已生疑義，況查證人丁○○、楊
      美珠人二人之證詞，本欲證明在九十二年九月間，被告戊○○之慶生會上，曾有聽到證人甲○○曾要被告為其扛罪
      之事實，惟依據證人丁○○之上開證詞以觀，證人丁○○
      並未聽到甲○○提及本件被告官司之事；若以證人丁○○
      所稱：「我打電話去，才知道他們出事情了。甲○○是藥
      頭，東西我們都是跟他拿的。」等語觀之，亦不能證明被
      告確有為證人甲○○扛罪之事實，故其上開證言尚不能為
      被告確無犯本罪之證明。至證人楊美珠之上開證詞，就證
      人甲○○在被告之慶生會上有無提及本件官司乙節，與證
      人丁○○前開證詞已有所不符，以其與被告係「好姊妹」
      之關係，難無事後迴護被告之虞，自難予遽採；況本件發
      生時間係在九十年十二月間，距前開所稱為被告慶生之時
      間為九十二年九月間，相距已有一年九個月之久，以距發
      生時間已一年又九個月之久之事，何能據以為認定被告有
      無犯本罪之論據；再者，證人丁○○、楊美珠二人對於證
      人甲○○在被告之慶生會上有無提及本件官司乙事，所為
      供證復不一致，如前所述，是益不足作為被告無罪之證明
      。
（七）綜上所述，被告委有上開不法情事，應堪徵信，其所辯要
      屬事後諉卸刑責之詞，不足採信，犯行應堪認定，應予依
      法論科。
三、查大麻為毒品危害防制條例所規範之第二級毒品，而愷他命
    係於九十一年一月二十三日經行政院衛生署以台九十一法字
    第０九一０００一六０五號公告增加「毒品之分級及品項」
    部分分級及品項，增加「１９‧愷他命（ｋｅｔａｍｉｎｅ
    ）」為第三級毒品，於九十一年二月八日經行政院衛生署以
    院台衛台第0000000000號公告增加「各級管制藥
    品之範及種類」部分藥品品項，增加「１９‧愷他命（ｋｅ
    ｔａｍｉｎｅ）」為第三級管制藥品，於公告為第三級毒品
    及管制藥品前，如未經核准擅自製造即屬藥事法第二十條第
    一款之偽藥，本件被告於九十年十二月間販賣愷他命時，愷
    他命尚未公告為第三級毒品及管制藥品，扣案藥品非屬針劑
    ，應未經主管機關即行政院衛生署核准擅自製造之藥品，即
    屬藥事法第二十條第一款之偽藥，均不得非法販賣。核被告
    所為，係犯毒品危害防制條例第四條第二項之販賣第二級毒
    品罪，修正前藥事法第八十三條第一項明知為偽藥而販賣罪
    ，其中，被告於九十年十二月二十六日販賣愷他命予甲○○
    時，雖未及交付愷他命二顆及取得價金，為未遂，係犯同法
    條第四項之罪。按被告行為後藥事法於九十三年四月二十一
    日，第八十三條第一項販賣偽藥，刑責改為七年以下有期徒
    刑，得併科新臺幣五百萬元以下罰金，比較新舊法，以修正
    前舊法為有利被告，依刑法第二條第一項但書，自應適用修
    正前藥事法，合予敘明。至毒品危害防制條例雖於九十二年
    七月九日修正，惟有關販賣第二級毒品之法條、刑度均未修
    正，故不生比較新舊法問題。被告其販賣毒品而持有之低度
    行為，為販賣之高度行為所吸收，不另論罪。被告先後二次
    販賣偽藥之行為（一次既遂、一次未遂），時間緊接，所犯
    係構成要件皆相同，均係基於概括之犯意為之，應依連續犯
    規定以明知偽藥而販賣既遂論一罪，並加重其刑。被告以一
    行為同時販售大麻煙、愷他命，係一行為觸犯二罪名，為想
    像競合犯，應從一重之販賣第二級毒品罪處斷，公訴人認應
    分論併罰，容有誤會，至被告販賣偽藥予甲○○部分，雖未
    據起訴，然與起訴部分，具連續犯之裁判上一罪關係，本院
    自得併與審究。又被告因一時貪慾致罹刑章，然衡諸其販賣
    第二級毒品之數次僅一次，所得玖佰元，倘處以前開罪名最
    低刑度七年有期徒刑，猶嫌過重，不無情輕法重之虞，尚有
    憫恕之處，爰依刑法第五十九條規定酌予減輕其刑減之。
四、至公訴人另指：被告自九十年十二月初某日販入上開大麻煙
    、愷他命起至同年月二十四日晚間止，在「爵士藍調ＰＵＢ
    」，先後以每支大麻煙三百元、每顆愷他命三百元之價格，
    販賣數量不詳之大麻煙及愷他命予至「爵士藍調ＰＵＢ」消
    費之姓名年籍不詳之成年客人數人乙節，為被告所否認，且
    無何買方證人指證，雖被告於警偵訊就此一度自白，惟被告
    之自白，仍應有證據佐證，方可採為有罪判決之依據，因此
    ，不能僅憑該為被告所否認之自白，即以販賣之重罪相繩。
    惟公訴人認此部份與前揭論罪科刑部分，具連續犯之裁判上
    一罪關係，爰不另為無罪之諭知。
五、原審對被告予以論罪科刑，固非無見，惟查：、前述四部
    分，原審誤認有罪，不無誤會。、公訴人就被告販賣偽藥
    予甲○○部分，未據起訴，原審予以裁判，卻未說明得併予
    審究之理由，亦有未合。、被告因販毒所得，依毒品危害
    防制條例第十九條規定應宣告沒收，如全部或一部不能沒收
    時，以其財產抵償之，原審漏未諭知，不無可議。、被告
    行為後，藥事法有所修正，原審未及比較新舊法，亦有未洽
    。本件被告之上訴意旨，猶執陳詞，否認犯行，雖為無理由
    ，惟原判決既有上述可議之處，即屬無可維持，應由本院撤
    銷原判決，並自為判決。爰審酌被告犯罪之動機、目的、手
    段、時間、數量、所生危害及犯罪後之態度等一切情狀，量
    處如主文第二項所示之刑。扣案被告所有之大麻煙十二支，
    係查獲之毒品，應依毒品危害防制條例第十八條前段沒收銷
    燬之，愷他命膠囊七十六顆、愷他命粉末三瓶為違禁物，及
    供分裝愷他命之分裝盒六十三個係供犯罪所用之物，爰分別
    依刑法第三十八條第一項第一款、第二款規定，均宣告沒收
    。至販賣第二級毒品所得九百元，應依毒品危害防制條例第
    十九條宣告沒收，如全部或一部不能沒收時，以其財產抵償
    之；至販賣偽藥所得三百元，並未扣案，雖為犯罪所得，然
    無何證據足證尚存在，且衡諸金錢之性質，應認已費失不存
    在，爰不另為沒收之諭知。
六、據上論斷，應依刑事訴訟法第三百六十九條第一項前段、第
    三百六十四條、第二百九十九條第一項前段，毒品危害防制
    條例第四條第二項、第十八條前段，第十九條、修正前藥事
    法第八十三條第一項，刑法第二條第一項、第十一條前段、
    第五十九條、第三十八條第一項第一款、第二款，判決如主
    文。
本案經檢察官邱美育到庭執行職務。
中　　華　　民　　國　　96　　年　　8 　　月　　22　　日
                  刑事第三庭審判長法  官  許國宏
                                  法  官  楊照男
                                  法  官  許增男
以上正本證明與原本無異。
如不服本判決，應於收受送達後十日內向本院提出上訴書狀，其
未敘述上訴之理由者並得於提起上訴後十日內向本院補提理由書
（均須按他造當事人之人數附繕本）。
                                  書記官  葉金發
中　　華　　民　　國　　96　　年　　8 　　月　　22　　日
附錄：本案論罪科刑法條全文：
毒品危害防制條例第四條：
製造、運輸、販賣第一級毒品者，處死刑或無期徒刑；處無期徒
刑者，得併科新臺幣一千萬元以下罰金。
製造、運輸、販賣第二級毒品者，處無期徒刑或七年以上有期徒
刑，得併科新臺幣七百萬元以下罰金。
製造、運輸、販賣第一級毒品者，處五年以上有期徒刑，得併科
新臺幣五百萬元以下罰金。
製造、運輸、販賣專供一造或施用毒品之器具者，處一年以上七
年以下有期徒刑，得併科新臺幣一百萬元以下罰金。
前四項之未遂犯罰之。
修正前藥事法第八十三條：
明知為偽藥或禁藥，而販賣、供應、調劑、運送、寄藏、牙保、
轉讓或意圖販賣而陳列者，處五年以下有期徒刑，得併科新台幣
十萬元以下罰金。
犯前項之罪，因而致人於死者，處七年以上有期徒刑，致重傷者
，處一年以上七年以下有期徒刑。
因過失犯第一項之罪者，處一年以下有期徒刑、拘役或新台幣十
萬元以下罰金。第一項之未遂犯罰之。
